【裁判字號】    92,保險,12
【裁判日期】    920912
【裁判案由】    給付保險金
【裁判全文】
臺灣臺南地方法院民事判決  九十二年度保險字第一二號
    原      告  乙○○
                甲○○
                丙○○
    共      同  辛○○律師
    訴訟代理人
    被      告  中國人壽保險股份有限公司
                        設臺北.
    法定代理人  己○○  住同右.
    訴訟代理人  戊○○  住臺北.
                丁○○  住同右.
                庚○○  住同右.
右當事人間請求給付保險金事件，本院於中華民國九十二年八月二十一日言詞辯論終
結，判決如左：
  主      文
被告應給付原告乙○○、甲○○、丙○○各新臺幣壹拾貳萬捌仟元，及均自民國九十
一年七月九日起至清償日止，按週年利率百分之十計算之利息。
原告其餘之訴駁回。
訴訟費用由被告負擔二分之一，餘由原告負擔。
本判決原告勝訴部份於原告各以新臺幣肆萬仟元為被告供擔保後得假執行；但被告
如於假執行程序實施前，各以新臺幣壹拾貳萬捌仟元為原告預供擔保，得免為假執行
。
原告其餘假執行之聲請駁回。
    事實及理由
一、按訴狀送達後，原告不得將原訴變更或追加他訴，但擴張或減縮應受判決事項之
    聲明者，不在此限，民事訴訟法第二百五十五條第一項第三款定有明文。本件原
    告原請求被告給付各原告新臺幣二十五萬七千三百三十四元，嗣於訴訟進行中，
    減縮訴之聲明為被告應給付各原告二十五萬六千元，依前揭法條所示，應予准許
    。
二、原告主張：
  (一)原告三人為兄弟，其中原告吳榮哲已於民國八十九年十二月十一日改名為丙○○
    。八十七年一月七日，原告等三人之父吳金謀（為被保險人）投保被告中國人壽
    保險股份有限公司之「登峰終身保險」，同時並投保附加之「新防癌終身健康壽
    險」，受益人載明為原告等三人，保單號碼Ｚ000000000000。嗣原
    告之父自九十一年四月十六日起，因腹痛及腹水腫等身體不適狀況，先後至國立
    成功大學附設醫學中心（以下簡稱為成大醫院），和財團法人奇美醫院（以下簡
    稱為奇美醫院）診治，發覺為胃癌，當時奇美醫院楊壽諼醫師告知，病患之癌細
    胞係為於胃部深層部位，一般胃鏡十分難篩檢發現，倘要作病理切片，則須由腹
    腔側穿洞手術採樣癌細胞，然當時原告父親身體機能已十分不良，且胃已有嚴重
    潰瘍現象，強行手術，將導致胃部大量出血死亡，為顧及生命安全，遂未冒險作
    切片，惟醫師說明由電腦斷層掃描、內視鏡、超音波及各項血液檢驗所得資料，
    均足以判定為胃癌末期。其後於九十一年五月初，原告為其父向成大醫院申請進
    住安寧病房時，該血液腫瘤科黃文聰醫師，依據成大及奇美兩醫院之各檢驗資料
    ，亦判定其父為胃癌末期，符合安寧病房之住院條件而獲准。九十一年五月十六
    日，原告之父病逝於成大醫院，該院同日開具之死亡證明書，亦明確記載死亡原
    因為「胃癌、併腹膜腔內轉移」。豈料，原告向被告申請理賠時，僅壽險部份獲
    同意理賠，癌症保險部分，被告竟諉稱缺乏病理切片報告，並稱其餘檢驗資料不
    夠科學云云，認無法證明係癌症死亡而拒絕理賠。原告曾多次與被告協商，被告
    均故意漠視專業醫師之判斷，及各項專業醫學檢測之認定，惡意拒賠。
  (二)按保險契約應為最大善意契約，其意思解釋應探求當事人真意，以當事人立約時
    之真意為準，況此種保險之定型化契約，條款有疑義時，應為有利於消費者之解
    釋，消費者保護法第十一條，及保單條款第一條第三項均定有明文。查依投保之
    新防癌終身健康保險保單條款，第二條名詞定義上明確記載：「本附約所稱『癌
    症』係指一種疾病．．．且經醫院對病理組織所作的切片檢查『或血液學檢驗診
    斷確定』者為準」，可知契約「並未約定必定已病理切片為唯一認定癌症之標準
    」；何況目前科技日新月異，同種病症早可用多種方法檢驗得知，而胃癌之診斷
    方法除病理切片外，尚有糞便隱血測驗、胃液分析、胃脫落細胞檢查、Ｘ光檢查
    、纖維胃鏡檢查、生化與免疫學等方法，況此為癌症保險，其係要讓被保險人經
    認定為癌症時，給予各項保險給付給其保障，故所爭執者應是被保險人究竟是否
    經專業醫療人員判定為癌症，至於用何種檢驗方法，此應是醫師依各病患病情不
    同所作專業判斷之範疇，應不得因檢驗方法不同即認非癌症，故參酌契約條款當
    然應解釋為，任何專業醫療檢驗均符合約定，只要是經專業醫療人員判定為癌症
    者，被告依約均應理賠。綜上所述，被告拒絕理賠實無理由，爰依契約約定請求
    給付保險金額共計三十八萬四千元（罹患癌症保險金三萬元┼住院保險金五萬二
    千元┼出院療養保險金一千元┼門診醫療保險金一千元┼癌症身故保險三十萬元
    ）並依約由受益人原告三人均分。
  (三)依消費者保護法第五十一條規定：「企業經營者故意所致損害者，消費者得請求
    三倍以下之懲罰性賠償金。但因過失所致之損害，得請求損害額一倍以下之懲罰
    性賠償金。」，查本件原告之父經診斷，確係罹患癌症並因此死亡，原告多次與
    被告協商，並提供各項明確之醫療檢驗報告資料，死亡證明書等供被告查詢，被
    告竟以無病理切片報告為由，即惡意拒陪，爰依法各請求一倍之懲罰性賠償金。
  (四)被告一再爭執本件無病理切片報告，未經診斷確定罹患癌症，故拒絕理賠，惟查
    ：
    (1)病理切片僅是判斷是否罹患癌症之方法之一，並非唯一方法；且由保單條款第
      二條可知，理賠亦非必要有病理切片。且由保單條款第二條、第一條第三項之
      約定，及定型化契約之解釋，均應認是否理賠之標準，應在於專業醫療人員是
      否認定被保險人罹患癌症。被告於答辯狀第二頁亦自承，原告欲請領系爭保險
      附約之各項保險金，前提應是原告是否證明被保險人經診斷確定罹患癌症。
    (2)被告辯稱被保險人九十一年四月二十五日，於奇美醫院所作之病理組織檢查未
      檢測到癌細胞，遂稱被保險人未罹患癌症，然查，經由胃鏡採取胃部檢體有其
      困難性，且亦會有因未採到惡性部位，至該次檢測不到癌細胞之情形，故當次
      未檢驗到癌細胞不表示被保險人即確定非罹患癌症。再者，每一種檢查均是獨
      立互不影響，豈可因某次病理切片未檢測到癌細胞，即稱其他檢查方法均係無
      效或錯誤。
    (3)被告所提出證三與證二，均僅是在描述九十一年四月二十五日當次之胃鏡所得
      檢體中未檢測出癌細胞（此比對奇美醫院提出之鈞院之病歷資料即知），被告
      將證三當成另一次檢查報告，顯有誤認。
    (4)被告質疑電腦斷層掃描報告之可信性，質疑醫師之臨床診斷，認鈞惟醫師主觀
      之判斷或推論云云，然病理切片，亦是需要專業醫師針對採集到之檢體作病理
      學檢驗並加以判讀，其仍是有經由醫師認定之過程，何以有全然不同之解釋？
      被告之說辭顯前後矛盾。
    (5)本件並非僅有成大醫院之死亡證明書，奇美醫院兩次出院病歷摘要上，出院診
      斷部份均記載胃癌，且出院病歷摘要上均明確經由CT（即電腦斷層掃描）認定
      為胃癌。且病患之癌症檢測指數CA-199為128.9、CA-125為411.6，均比標準值
      37和35，高出四倍和十倍以上，且血液檢驗學上，各項數據亦大多均超出標準
      值。況成大醫院九十二年五月六日之函覆資料，亦載明是參考奇美醫院之相關
      檢測數據，於進安寧病房前曾再接受影像檢查，經綜合相關資料後整體判斷而
      認定為胃癌，豈是如被告辯稱為醫師個人主觀之臆測。醫療檢查報告和數據，
      是針對器官系統是否正常運作之參考，不能完全代替醫師臨床之診斷，臨床病
      徵有其特殊意義和重要性，故罹患疾病之判斷，除了儀器之檢查外，還需要配
      合上醫師豐富之臨床經驗，才得以作出正確之判斷；醫師臨床診斷之重要性，
      由醫學院學生在長達七年學習畢業後，還需要至醫院實習，其後還需四年至五
      年特定科別受訓後，才得以應考專科醫師執照並獨立看診之情形得知。故本件
      成大醫院最後經由各項檢測數據和臨床診斷，綜合判斷認定為胃癌，應屬可採
      。
  (五)聲明：被告應給付原告乙○○二十五萬六千元，給付原告甲○○二十五萬六千
    元，給付原告丙○○二十五萬六千元，暨如附表所示之利息。原告均願供擔保
    請准宣告假執行。
三、被告則以：
  (一)本件被保險人吳金謀並未經診斷確定罹患「癌症」，不符合係爭保險附約之要件
    ，是被告不負給付保險金責任。
    (1)按係爭保險附約第二條第八項：「本附約所稱之『癌症』，係指一種疾病，其
      特徵係由人體內惡性細胞不能控制的生長和擴張，對身體組織構成侵害或白血
      球過多症所造成的惡性腫瘤，而按行政院衛生署最新刊印之『國際疾病傷害及
      死因分類標準』歸類為惡性腫瘤，且經醫院對病理組織所作之切片檢查或血液
      學件驗診斷確定者為準。」換言之，原告欲請領係爭保險附約之各項保險金，
      前提乃原告必須證明「被保險人經診斷確定為罹患癌症」，而癌症之定義如上
      所述，診斷癌症之方式以病理組織切片檢查為原則，例外如血友病等特殊癌症
      ，方採用血液學檢驗，合先說明。
    (2)原告以成大醫院所開立之死亡證明書，記載被保險人吳金謀之死亡原因「胃癌
      ，併腹膜腔內移轉」，進而主張被保險人吳金謀罹患癌症。惟查成大醫院所出
      具之出院病歷摘要，從九十一年五月十四日住院至五月十六日出院址，診斷書
      上均記載「Suspect Gastric cancer」（疑似胃癌），且沒有任何醫學檢驗報
      告（如病理組織切片報告）顯示被保險人吳金謀確定罹患癌症，是以成大醫院
      所出具之兩份文件，前後矛盾，死亡證明書之記載內容並未根據被保險人吳金
      謀之病歷資料，正確詳實際記載，如此之判斷是否符合醫學專業？是否有醫師
      主觀論斷之情形？
    (3)其次，原告主張被保險人吳金謀於九時一年四月十六日起因腹痛及腹水腫等身
      體不適症狀前往成大醫院及奇美醫院就診，旋即於奇美醫院住院檢查，由奇美
      醫院醫師楊壽諼說明「電腦斷層掃描、內視鏡、超音波及各項血液檢驗所得資
      料，均足以判定為胃癌末期」。
      惟查電腦斷層掃描報告是否能作為判斷被保險人吳金謀罹患胃癌之依據，頗
        值懷疑，亦即電腦斷層掃描充其量能得出一影像，而此一影像所代表之真實
        狀況如何，尚須進一步作醫學檢驗方可得知，再加上原告亦不否認被保險人
        吳金謀當時有「腹水腫」情形，經電腦斷層掃描所呈現之結果無法得出被保
        險人吳金謀腹部有腫瘤，只有胃壁增厚及大量腹水，更亦加顯示欲以電腦斷
        層掃描判斷是否罹患胃癌之困難性及正確性。
      次查被保險人吳金謀於九十一年四月廿四日進行內視鏡檢查（一般俗稱胃鏡
        ），當時透過未竟有採取胃部檢體（即biopsy活體檢驗），而該檢體經病理
        學檢驗後，並未呈現出任何癌細胞之反應，僅顯現「Chronic gastritis（
        慢性胃炎）、Chronic ulcer,esophagus （慢性食道潰瘍）」，足以證明原
        告之主張謬誤，超音波檢驗及血液學檢查，均無法判定是否有腫瘤。
      綜上之各項檢驗，奇美醫院於九十一年四月廿六日作成之醫學檢查報告結論
        ，「There is no evidence malignancy noted.（沒有任何證據顯示有惡性
        腫瘤）」，均足以反駁原告主張之一切論點。
    (4)再者，成大醫院所開立之出院病歷摘要，記載被保險人吳金謀出院時之各項症
      狀，「腎衰竭、糖尿病、腹水及疑似胃癌等狀況」，於被保險人吳金謀是否罹
      患胃癌尚未證實前，其死亡原因是否為胃癌？頗令人質疑，且其他病歷亦均可
      能導致死亡結果，絕不能因被保險人吳金謀已身故，在已無法取證證明之情況
      下，任由醫師作臆測之判斷，而違背真實。
  (二)醫師依其行醫經驗，將其對被保險人診斷後所下的看法，乃屬經驗法則，惟主觀
    之論斷，由於其與具體的事實有所區別，對法院而言，是否有拘束，殊值研究。
    亦即癌症保險條款為何會約定必須經過病理組織切片及病理生理培養化驗後之結
    果認定為準，不得僅以死亡診斷書死因記載為唯一之憑證，逕行請求癌症給付，
    主要之原因乃在於死亡診斷書之死因記載僅具經驗法則之效果，含有醫師個人主
    觀的論斷與臆測，而病理組織切片則是事實的認定，不容扭曲。換言之，被保險
    人吳金謀是否確定罹患癌症，須借助各項癌症檢驗方式，不能僅由醫師主觀之論
    斷或推論，須最後之檢驗報告或數值作為最後論斷之基礎，亦即事實之真相（確
    定罹患癌症）。
  (三)原告一再爭執本件毋庸提供病理組織切片報告，僅單純借助醫師臨床判斷，即可
    斷定被保險人吳金謀確定罹患癌症，進而請求被告給付保險金，惟查：
    (1)按系爭保險附約第二條第八項已清楚約定，原告欲請領系爭保險附約之各項保
      險金，其前提乃不僅原告必須證明「被保險人經診斷確定罹患癌症」，且其診
      斷癌症之方式以病理組織切片檢查為原則，例外如血友病等特殊癌症，方採用
      血液學檢驗，前已述及，茲不再贅言。是以，確定罹患癌症之檢驗方式，僅限
      於「病理切片組織檢查」及「血液學檢驗」兩種，既明白約定於系爭保險附約
      之條款中，並不容許原告與以恣意擴張與解釋，以該兩種癌症檢驗方式以外之
      檢驗方式（如電腦斷層掃描、超音波等），作為原告狡辯被保險人吳金謀確定
      罹患癌症之基礎。
    (2)其次，原告辯稱奇美醫院針對被保險人吳金謀所進行之胃鏡檢體採樣，有相當
      之困難性，進而否認被保險人吳金謀經病理組織切片檢查未顯示癌細胞之事實
      ，實令人無法理解。查病理組織切片檢查方式，不僅為系爭保險附約所約定檢
      驗是否罹患癌症之二種方式之一，亦為目前醫學界公認在確定病人是否罹患癌
      症之相當重要之方式，如單憑原告一句胃鏡檢體採樣有困難性，未提出任何證
      據證明其困難性及誤差性，而全盤否認奇美醫院無法檢驗出癌細胞之事實，推
      翻醫學界所公認之檢驗方式，其心態相當可議。反之，原告於起訴狀及準備書
      狀中均強調以非系爭保險附約所約定之方式，主張被保險人吳金謀罹患胃癌，
      不僅忽略系爭保險附約之約定檢驗方式，亦置醫學界長久以來所累積及發展之
      癌症檢驗經驗法則於不顧，意圖扭曲事實，破壞科學經驗法則。
    (3)再者，原告辯稱被保險人吳金謀之癌症檢驗指數CA-199與CA-125呈現較高之數
      值，進而論斷被保險人吳金謀罹患胃癌。然查血液學檢驗中關於腫瘤標記檢查
      （TUMOR MARKERS TESTS），大體可區分為以下幾種：阿發-胎蛋白（AFP）
      ；癌胚抗原（CEA、CE）；免疫抑制酸性蛋白（IAP）；癌抗原125（
      CA-125）；癌抗原15-3（CA-15-3）；糖質抗原19-9（CA-19-9）；攝護
      腺特異抗原（PSA）；攝護腺酸性磷酸梅（PAP）．．等等。任何一種檢測均
      有其特殊之功能及目的，並非任何一種檢測值過高即代表確定罹患癌症，尚須
      深入深究各種腫瘤標記檢測所代表之個別含意，例如：阿發-胎蛋白（AFP ）
      檢測值超過標準值，僅顯示其可能罹患肝癌仍尚須進一步之檢驗（如病理組織
      切片檢查），方可確定，其他的檢驗方式亦同。而CA-125及CA-199於醫學上所
      代表之意義，分別在CA-125之檢測值於卵巢癌之可能性達五成至六成，在
      CA-199之檢測值於胰臟癌之可能性較高，惟兩者之檢測值就是否罹患胃癌之可
      能性僅在三成以下，倘若無其他進一步之檢驗報告可資佐證，實難以此二種檢
      測值過高即認定被保險人吳金謀罹患胃癌。另外，成大醫院郭馨仁針對被保險
      人吳金謀CA-125檢測值過高提出說明，認為只要有腹水（EFFUSION），即會導
      致檢測值過高，其原理不明。
    (4)又原告辯稱不僅成大醫院之死亡證明書記在被保險人吳金謀罹患胃癌，且奇美
      醫院兩次出院病歷摘要均記載被保險人吳金謀罹患胃癌。惟查成大醫院之死亡
      證明書所載內容之正確性，被告已於答辯狀中加以質疑與駁斥，茲不贅言。就
      奇美醫院之出院病歷摘要觀之，均記載疑似胃癌（RULE OUT「R/O」GASTRIC
      CARCINOMA），絕非如原告所言之確定罹患胃癌。
    (5)「大膽假設、小心求證」乃當代科學（含醫學）之論理基礎，當病患疑似罹患
      癌症相信醫師均會對病患採取一連串醫學檢驗，以確定該名病患是否罹患癌症
      。本件根據目前所檢附之相關醫學檢驗報告，均無法直接認定被保險人吳金謀
      確定罹患胃癌，且根據成大醫院血液腫瘤科之回函，亦表明「未取得確定之病
      理切片，使得充滿爭議，不同的醫師對此個案之認定可能亦會有歧見。」在在
      顯示本件之徵點在於根本完全無任何醫學檢驗報告直接顯示被保險人吳金謀確
      定罹患胃癌，原告之論點殊嫌草率而無科學依據。
  (四)又原告未詳就消費者保護法第五十一條之立法原意，忽略懲罰性損害賠償本質上
    亦屬於侵權行為損害賠償之一種，原告僅空言被告未給付保險金，即適用該法第
    五十一條之規定，亦未說明被告如何造成原告損害及其因果關係，實難令人茍同
    。況且根據保險法三十四條，已賦予保險金受益人請求遲延利息百分之十，以作
    為保險公司遲延給付保險金時之懲罰。原告請求懲罰性賠償部分，尚乏請求權基
    礎與事實理由，亦屬無據。
  (五)聲明：原告之訴駁回。若為被告不利之判決，被告願供擔保請准宣告免為假
    執行。
四、本件原告主張其父吳金謀於八十七年一月七日向被告公司投保「登峰終身壽險」
    ，並附加「防癌終身健康保險」，而以原告三人為保險受益人。嗣於九十一年四
    月十六日，原告之父因腹痛等症狀前往成大醫院、奇美醫院治療，均被判定為胃
    癌末期，旋於同年五月初申請進住成大醫院安寧病房時，亦經認定屬胃癌末期，
    迄同月十六日，原告之父病逝，成大醫院所開具之死亡證明亦記載死亡原因為胃
    癌。詎原告向被告申請保險理賠時，有關癌症保險金部分，竟遭被告以其父疾患
    無法證明係由癌症所致而拒絕理賠，為此依據保險契約之法律關係，請求被告給
    付保險金三十八萬六千元，由原告三人均分；另因被告惡意拒絕理賠，依據消費
    者保護法第五十一條規定請求一倍之懲罰性賠償金等語。被告則以其與原告之父
    吳金謀所簽訂之「防癌終身健康保險」第二條明白定義癌症須經醫院對病理組織
    所作的切片檢查或血液鞋檢驗診斷確定者為準，而成大醫院、奇美醫院雖診斷吳
    金謀罹患胃癌，該二醫院之病歷資料中，均無任何醫學檢驗報告（如病理組織切
    片）顯示吳金謀確定罹患癌症；至醫師對於吳金謀病症之判斷，僅屬其依據經驗
    所為之主觀判斷，仍須有客觀之醫學檢驗報告始能作為認定是否罹患癌症之依據
    ，原告僅以醫師主觀判斷，於缺乏客觀檢驗報告之情況下即請求給付癌症保險金
    ，並無理由。又原告援引消費者保護法第五十一條請求懲罰性損害賠償，卻未說
    明被告如何因拒絕給付保險金而造成原告損害及其因果關係，亦屬無據等語置辯
    。
五、兩造不爭執之事項：
  (一)原告之父吳金謀於八十七年一月七日向被告投保「登峰終身保險」附加「防癌終
    身健康保險」，並指定身故受益人為原告三人。
  (二)吳金謀於九十一年四月十六日因腹痛、腹水腫等症狀，先後至成大醫院、奇美醫
    院診治，嗣於九十一年五月十六日死亡，成大醫院所開具之死亡證明書記載死亡
    原因為「胃癌，併腹膜腔內轉移」。
六、本件原告主張其父吳金謀於八十七年一月七日投保被告之「防癌終身健康保險」
    ，後於九十一年四月十六日因胃癌病逝，保險事故已經發生，遂依據保險契約之
    法律關係請求被告為保險給付；又因被告之拒絕給付而受有損害，另依消費者保
    護法請求懲罰性損害賠償。被告則辯稱其與吳金謀所簽訂之保險契約載明癌症應
    經醫院對病理組織所作的切片檢查確定，而吳金謀生前在成大醫院、奇美醫院所
    進行之各項檢查，並無任何病理組織檢查報告證實有癌症，尚不能僅以醫師主觀
    判斷，認定保險事故已經發生；另原告依據消費者保護法請求懲罰性賠償金，卻
    未具體說明損害及因果關係，請求並無依據等語。是兩造爭點有二，其一為吳金
    謀與被告所約定之保險事故是否發生，其二則為被告拒絕理賠有無消費者保護法
    懲罰性損害賠償規定之適用。
七、按保險契約之解釋，應探求契約當事人之真意，不得拘泥於所用之文字；如有疑
    義時，以作有利於被保險人之解釋為原則，保險法第五十四條第二項定有明文。
    而定型化契約如有疑義，應為有利於消費者之解釋，消費者保護法第十一條第二
    項亦規定甚明。本件原告之父吳金謀與被告所簽訂之「防癌終身健康保險附約保
    單條款」第二條第八項對於「癌症」雖定義為：「其特徵係由人體內惡性細胞不
    能控制的生長和擴散，對身體組織構成侵害或白血球過多症所造成的惡性腫瘤，
    而按行政院衛生署最新刊印之『國際疾病傷害及死因分類標準』歸類為惡性腫瘤
    ，且經醫院對病理組織所作的切片檢查或血液學檢驗診斷確定者為準」，明白表
    示癌症之認定須經過醫院對病理組織所作的切片檢查確定，惟參之該契約第十三
    條有關保險範圍，以及附表一所定惡性腫瘤（即俗稱癌症）之種類，均顯見本件
    契約之目的在於提供被保險人罹患癌症之理賠保障，是保險事故之發生與否，繫
    諸被保險人是否罹患癌症。
  (一)至於是否罹患癌症之認定方式，契約中雖明定須經病理組織檢查，經本院向奇美
    醫院函詢結果，亦稱「依現行醫療技術，只有病理組織確定為癌症才可百分之百
    確認罹患癌症」，有該院九十二年七月一日（九二）奇醫字第二九○九號函附卷
    可稽，然依其他檢驗方式並經專業醫師判斷後，已具有高度確信可認定為罹患癌
    症者，如拘泥於前開契約文字而否認保險事故之發生，對於要保人亦顯失衡平，
    故被告辯稱癌症（血癌除外）僅能經由病理組織檢驗確認，其餘方式均不足採云
    云，應非可取。
  (二)次按，法院對於原告所主張之請求權是否存在，固有認定之權，惟該權利之存否
    若涉及其他職業領域而缺乏專業知識可供判斷者，法院對於該領域專業人員之判
    斷結果應予尊重，而僅能審查該判斷結果之產生是否恣意。本件原告主張奇美醫
    院、成大醫院醫師均認定吳金謀罹患胃癌等情，已據提出奇美醫院ＥＲ電腦斷層
    掃描檢查、特殊攝影檢查（原告證三，第二十四頁），成大醫院安寧療護入院病
    歷記錄（原告證四，第二十五頁）為證，被告對於其形式真正雖不爭執，然以該
    二醫院均缺乏病理組織檢查之確認，抗辯該二醫院醫師之診斷均不可信。
    (1)經本院函詢結果，奇美醫院腫瘤科醫師經由胃鏡檢查所採取病理組織之檢查均
      未發現有惡性細胞，另成大醫院血液腫瘤柯醫師則因吳金謀身體虛弱，並未採
      取病理切片進行檢查等情，固屬事實，有該二醫院回函附卷足憑，然該二醫院
      之醫師經由上消化道鋇劑攝影（成大醫院回函中乃稱「影像判斷」）檢查，則
      均同樣獲得吳金謀「疑似」罹患胃癌之結論，則前揭醫師對吳金謀罹患癌症之
      認定，即非無據，更不能稱為「臆測之判斷」。
    (2)其次，依原告所提出並為被告所不爭執之「胃病診療保健事典」（證物八）所
      載，Ｘ光檢查（包括電腦斷層、上消化道鋇劑攝影等）對於胃癌之診斷正確率
      可達百分之八十（本院卷第四十一頁），則奇美醫院與成大醫院醫師依據該項
      檢查所為「疑似」罹患胃癌之判斷，亦應認已具相當可信度。
    (3)被告雖另以奇美醫院之病理學檢查報告載明「There is no evdience of
      malignancy noted」（沒有任何證據顯示有惡性腫瘤）等語，否認原告主張。
      惟病理組織之檢驗報告並非判斷是否罹患癌症之唯一根據，前已敘明，是此一
      報告內容自須參酌其他報告以供認定；何況奇美醫院醫師在缺乏病理組織報告
      之佐證下，仍向原告及本院表明吳金謀有「極高可能為癌症病患」，更可認定
      其他檢驗結果已使醫師產生相當之確信；再者，病理組織檢查固然可提供正面
      之確認，然衡諸組織採樣之位置與技術等問題，似不能以病理檢查無惡性腫瘤
      ，即反面推論全無惡性腫瘤之存在，被告此項辯詞，亦不可採。
    (4)綜上諸點，奇美醫院與成大醫院醫師對於吳金謀罹患胃癌之判斷，既有上消化
      道鋇劑攝影之檢查為憑，且該檢查具有相當之可信度，本院認已足採為認定事
      實之依據。被告猶執前詞抗辯須以病理組織檢查作為唯一判準，以及奇美醫院
      、成大醫院之認定前後矛盾云云，均非可取，原告之父吳金謀罹患胃癌，已堪
      認定。
八、原告之父吳金謀因罹患胃癌死亡，既經本院認定屬實，則原告依據前開保險契約
    請求被告給付，自有理由。又查該保險契約中，對於保險金給付項目乃分為「罹
    患癌症保險金」、「癌症住院醫療保險金」、「癌症手術醫療保險金」、「癌症
    出院療養保險金」、「癌症門診醫療保險金」及「癌症身故保險金」等六項，因
    原告之父係投保個人保險單，應適用契約附表二「個人保險單保險金給付表計算
    前開各項給付，有該契約影本在卷可按。而原告主張其父吳金謀有住院二十六日
    、出院療養一日、門診一次等情，既有奇美醫院、成大醫院診斷證明書可證，被
    告對此且不爭執，則原告請求被告給付罹患癌症保險金三萬元、住院保險金五萬
    二千元（二千元×二十六日）、出院療養保險金一千元（一千元×一日）、門診
    醫療保險金一千元（一千元×一次）、癌症身故保險金三十萬元，合計三十八萬
    四千元，並由原告三人平均分配一十二萬八千元，乃有理由，應予准許。又按給
    付有確定期限者，債務人自期限屆滿時起，負遲延責任。遲延之債務，以支付金
    錢為標的者，債權人得請求依法定利率計算之遲延利息。但約定利率較高者，仍
    從其約定利率。又保險人因可歸責於自己之事由致未能在期限內為給付者，應給
    付遲延利息年息一分，民法第二百二十九條第一項、第二百三十三條第一項，保
    險法第三十四條第二項分別定有明文，本件原告以其父吳金謀因胃癌死亡而請求
    被告給付保險金，經被告於九十一年七月九日以無法證明吳金謀罹患癌症為由拒
    絕理賠等情，已經提出被告九十一和壽理字第○七五○號函為證，則原告就前開
    准許之保險金部份，請求自九十一年七月九日起至清償日止，按年息一分即週年
    利率百分之十計算之利息，亦屬有據，可以准許。
九、末按依消費者保護法所提之訴訟，因企業經營者之故意所致之損害，消費者得請
    求損害額三倍以下之懲罰性賠償金。但因過失所致之損害，得請求損害額一倍以
    下之懲罰性賠償金，消費者保護法第五十一條固有明文，惟消費者所主張之損害
    與企業經營者之故意或過失間，仍須有相當因果關係之存在，始能課予企業經營
    者之賠償責任。本件原告請求被告負懲罰性損害賠償責任，無非係以被告拒絕理
    賠造成損害作為所憑之論據。審之原告係以被告應給付之保險金作為計算懲罰性
    損害賠償之基準，其意應指「未獲保險給付」即屬被告所造成之損害，被告抗辯
    原告未曾說明所受損害為何，應有誤會。又法律上所謂「損害」，乃指既有財產
    狀態因特定事實之發生而減損而言，與財產增加之「利益」概念上應有區分，本
    件被告雖經認定應給付保險金，然該保險金要屬原告基於契約關係所得期待之「
    利益」，並非既存之「權利」，故被告因認保險事故未發生而拒絕給付，對原告
    並無既有財產權遭受侵害之可言，自難謂有何損害發生，原告基於消費者保護法
    前述規定請求懲罰性違約金，於法尚有未洽，應予駁回。
十、從而，原告基於保險契約之法律關係，請求被告給付原告三人各一十二萬八千元
    ，及自九十一年七月九日起至清償日止，按週年利率百分之十計算之利息，乃有
    理由，應予准許。逾此部份之請求，則無理由，應予駁回。
十一、兩造分別陳明願供擔保聲請宣告假執行及免為假執行，就原告勝訴部份，經核均
    無不合，爰分別酌定相當之擔保金額准許之。至原告敗訴部份，其假執行之聲請
    已失所附麗，應併予駁回。
十二、本件為判決之基礎已臻明確，兩造其餘攻擊防禦方法，核與判決結果無影響，即
    無再予審酌之必要，附此敘明。
十三、結論：本件原告之訴為一部有理由一部無理由，依民事訴訟法第七十九條、第八
    十五條第一項、第三百九十條第二項、第三百九十二條，判決如主文。
中      華      民      國    九十二    年      九      月    十二      日
                                臺灣臺南地方法院民事第一庭
~B法      官  吳坤芳
右為正本係照原本作成
如對本判決上訴，須於判決送達後廿日內向本院提出上訴狀
中      華      民      國    九十二    年      九      月    十二      日
~B法院書記官  陳信良


司法院資訊處製作；財團法人民間司法改革基金會備份。
